---
title: "Prueba de Evaluación Continua 1 (PEC1)"
subtitle: "Análisis de datos ómicos. Curso 2024/2025. Máster en Bioinformática y Bioestadística UOC-UB"
author: "María Climent Pellicer"
date: "`r Sys.Date()`"
output:
  pdf_document:
    toc: true   # Índice automático.
    toc_depth: 3    # Número de secciones.
    number_sections: true   # Numeración de secciones automática.
    theme: united   # Diseño.
---

```{r setup, include=FALSE}
knitr::opts_chunk$set(echo = TRUE)
```

# *Abstract* o resumen

Hola

# Objetivos

Hola

# Métodos

En primer lugar, se ha instalado el paquete 'BiocManager', que contiene la clase 'SummarizedExperiment'.

```{r}
# Se instala el paquete 'BiocManager' si no está instalado previamente:
if (!requireNamespace("BiocManager", quietly = TRUE))
    install.packages("BiocManager")

# Se instala la clase 'SummarizedExperiment' si no está instalado previamente:
if (!requireNamespace("SummarizedExperiment", quietly = TRUE))
    BiocManager::install("SummarizedExperiment")
```

## A continuación, se crea un objeto de clase 'SummarizedExperiment' que contenga los datos y los metadatos (información acerca del *dataset*, sus filas y columnas).

```{r, attr.warning=FALSE}
setwd('/Users/maria/Desktop/PEC1')

# Se carga la librería:
library(SummarizedExperiment)

# Se lee el *dataset* 'human_cachexia.csv':
datos <- read.csv("metaboData/Datasets/2024-Cachexia/human_cachexia.csv", row.names = 1)

# Se crean metadatos mínimos (ya que no hay información de muestras en el archivo 'description.md'):
metadatos <- data.frame(
    sample = colnames(datos)
)
rownames(metadatos) <- metadatos$sample

# Se crea el objeto de clase 'SummarizedExperiment':
se <- SummarizedExperiment(
    assays = list(counts = as.matrix(datos)),
    colData = metadatos
)

# Se muestra el objeto completo:
se
```

```{r}
assay(se)
```

## La clase 'SummarizedExperiment' es una extensión de 'ExpressionSet' utilizada por muchas aplicaciones y bases de datos. ¿Cuáles son sus principales diferencias con la clase 'ExpressionSet'?

La clase 'SummarizedExperiment' es una extensión moderna y más flexible de 'ExpressionSet'. Mientras que 'ExpressionSet' únicamente permite almacenar una única matriz de expresión junto a metadatos fenotípicos y de características, 'SummarizedExperiment' admite múltiples matrices ('assays') y ofrece una organización más clara y modular de los metadatos mediante 'colData' y 'rowData'. Además, 'SummarizedExperiment' es actualmente la base estructural preferida por la mayoría de las herramientas de análisis bioinformático modernas.

## Llevad a cabo un análisis exploratorio que os proporcione una visión general del *dataset* en la línea de lo que hemos visto en las actividades de este reto.

```{r}

```

# Resultados

Hola, PRUEBA GITHUB

```{r}

```

# Discusión

Hola

# Conclusiones

Hola

# Referencias

Hola
