---
title: "Prueba de Evaluación Continua 1 (PEC1)"
subtitle: "Análisis de datos ómicos. Curso 2024/2025. Máster en Bioinformática y Bioestadística UOC-UB"
author: "María Climent Pellicer"
date: "`r Sys.Date()`"
output:
  pdf_document:
    toc: true   # Índice automático.
    toc_depth: 3    # Número de secciones.
    number_sections: true   # Numeración de secciones automática.
    theme: united   # Diseño.
---

```{r setup, include=FALSE}
knitr::opts_chunk$set(echo = TRUE)
```

# *Abstract* o resumen

Esta Prueba de Evaluación Continua 1 (PEC1) completa la introducción a las tecnologías ómicas mediante el repaso y aplicación práctica de herramientas fundamentales como Bioconductor y técnicas de análisis multivariante. En este trabajo, se ha llevado a cabo el análisis de un conjunto de datos de metabolómica mediante la creación de un objeto de clase 'SummarizedExperiment', lo que ha permitido gestionar adecuadamente tanto sus datos como los metadatos. Además, se ha trabajado con Git y GitHub para el control de versiones, la documentación y la correcta organización del trabajo y del código desarrollado. A lo largo del informe, se ha realizado un análisis estadístico descriptivo, un análisis de correlación entre muestras mediante un mapa de calor y un Análisis de Componentes Principales (PCA) para identificar patrones relevantes en los datos. Los resultados obtenidos muestran que el *dataset* elegido presenta agrupaciones y variabilidad biológica propias de este tipo de estudios, siendo adecuado para análisis posteriores centrados en la variable 'Muscle.loss'.

# Objetivos

El objetivo principal de este trabajo es realizar un análisis exploratorio y multivariante de un conjunto de datos de metabolómica. Para ello, se establecen los objetivos secundarios siguientes:

- Cargar y organizar los datos en un objeto de clase 'SummarizedExperiment'.
- Realizar un análisis estadístico descriptivo de los datos.
- Investigar la correlación entre las muestras mediante un mapa de calor.
- Aplicar un Análisis de Componentes Principales (PCA) para identificar agrupaciones y tendencias.
- Evaluar la posible relación de los patrones observados con la variable Muscle.loss.

Además de las herramientas estadísticas de exploración de datos, dentro de los objetivos de este trabajo también se pretende estar familiarizado con:

- Las tecnologías ómicas.
- Bioconductor.
- Git y GitHub.

# Métodos, resultados y discusión

Se ha elegido el segundo enlace proporcionado por el enunciado (https://github.com/nutrimetabolomics/metaboData), dentro del cual se ha escogido el *dataset* '2024-Cachexia', ya que se han explorado todos ellos y este tiene una combinación de datos manejables y recientes.

## A continuación, se crea un objeto de clase 'SummarizedExperiment' que contenga los datos y los metadatos (información acerca del *dataset*, sus filas y columnas).

En primer lugar, se instala el paquete 'BiocManager', que contiene la clase 'SummarizedExperiment'. A continuación, se inserta un *chunk* que permite instalar tanto el paquete como la clase anteriores en caso de que no estuviesen instalados previamente:

```{r}
# Se instala el paquete 'BiocManager' si no está instalado previamente:
if (!requireNamespace("BiocManager", quietly = TRUE))
    install.packages("BiocManager")

# Se instala la clase 'SummarizedExperiment' si no está instalado previamente:
if (!requireNamespace("SummarizedExperiment", quietly = TRUE))
    BiocManager::install("SummarizedExperiment")

# Se carga la librería:
library(SummarizedExperiment)
```

Posteriormente, se explora el *dataset* elegido anteriormente ('2024-Cachexia'):

```{r}
# Se cambia el directorio al que contiene el *dataset*:
setwd('/Users/maria/Desktop/PEC1')

# Se lee el *dataset* 'human_cachexia.csv':
datos <- read.csv("metaboData/Datasets/2024-Cachexia/human_cachexia.csv", row.names = 1)

# Se visualiza la estructura del *dataset* antes de realizar ninguna acción:
str(datos)
head(datos[,1:5])
```

Tal y como se ha observado anteriormente, las variables están en formato 'num' (numérico) excepto la variable 'Muscle.loss', que es de tipo carácter ('chr'), por lo que esta variable, que podría actuar como una covariable o un factor explicativo, va a separarse, lo que resulta fundamental para llevar a cabo correctamente el análisis exploratorio que se pide más adelante. Para separar la variable 'Muscle.loss', se realiza lo siguiente:

```{r}
# Se separa la variable 'Muscle.loss':
muscle_loss <- datos$Muscle.loss

# Se elimina la variable 'Muscle.loss' del *dataframe* de los datos numéricos:
datos_numeric <- datos[ , -which(colnames(datos) == "Muscle.loss")]
```

A continuación, ya puede seguirse adecuadamente con la creación de un objeto de clase 'SummarizedExperiment' que contenga los datos y los metadatos (información acerca del *dataset*, sus filas y columnas).

```{r}
# Se crea el 'colData':
metadatos <- data.frame(
    Muscle.loss = muscle_loss
)
rownames(metadatos) <- rownames(datos_numeric)

# Se crea el objeto de clase 'SummarizedExperiment':
se <- SummarizedExperiment(
    assays = list(counts = as.matrix(t(datos_numeric))),   # Se transpone '(t())' porque 'assay' espera muestras en columnas.
    colData = metadatos
)

# Se muestra el objeto completo:
se
```

A continuación, se muestra una lista del objeto completo:

```{r}
assay(se)
```

## La clase 'SummarizedExperiment' es una extensión de 'ExpressionSet' utilizada por muchas aplicaciones y bases de datos. ¿Cuáles son sus principales diferencias con la clase 'ExpressionSet'?

La clase 'SummarizedExperiment' es una extensión más flexible y moderna de 'ExpressionSet' que ha sido desarrollada para responder a las limitaciones de las primeras implementaciones. Mientras que 'ExpressionSet' solo permite almacenar una matriz de expresión única junto con metadatos fenotípicos ('pData') y metadatos de características ('fData'), 'SummarizedExperiment' admite múltiples matrices de datos ('assays') y ofrece una organización más modular y clara de los metadatos mediante las funciones 'colData()' para describir las muestras y 'rowData()' para describir las variables o características. Además, 'SummarizedExperiment' es la estructura base recomendada y utilizada actualmente en la mayoría de las herramientas modernas de análisis de datos ómicos del ecosistema 'Bioconductor', como 'DESeq2', 'edgeR' o 'limma'.

## Llevad a cabo un análisis exploratorio que os proporcione una visión general del *dataset* en la línea de lo que hemos visto en las actividades de este reto.

Para llevar a cabo un análisis exploratorio que proporcione una visión general del *dataset*, se siguen los diferentes apartados siguientes:

### Resumen estadístico de los valores

En primer lugar, se realizará un resumen estadístico básico de todos los valores del *dataset*, que permitirá evaluar la distribución general de los valores, la presencia de valores extremos y la escala de los datos.

```{r}
# Resumen general de todos los valores del *dataset*:
summary(as.vector(assay(se)))

# Estadísticas por cada muestra (cada fila es una muestra):
apply(assay(se), 1, summary)

# Media y desviación estándar de cada muestra:
data_summary <- data.frame(
  media = apply(assay(se), 1, mean),
  sd = apply(assay(se), 1, sd)
)

# Se visualizan las primeras filas del resumen:
head(data_summary)
```

Tal y como se ha observado anteriormente, el resumen estadístico de los datos ha revelado que los valores de los metabolitos presentan una gran variabilidad entre muestras y metabolitos. Se observan metabolitos cuya media es relativamente baja, como 'X2.Aminobutyrate' (media ≈ 18.16) y otros con medias mucho más altas, como 'X2.Oxoglutarate' (media ≈ 145.09) o 'X1.6.Anhydro.beta.D.glucose' (media ≈ 105.63). Además, se ha observado que varios metabolitos presentan desviaciones estándar ('sd') elevadas (por ejemplo, 'X2.Oxoglutarate' tiene una 'sd' ≈ 342.52), lo que indica una importante dispersión de los valores entre las muestras. Esta heterogeneidad es esperable en datos de naturaleza biológica y sugiere que es adecuado continuar con un análisis exploratorio más detallado mediante representaciones gráficas y análisis multivariante.

### Distribuciones de los valores

En segundo lugar, se obtendrán las distribuciones de los valores para visualizar la variabilidad global y detectar una posible asimetría en los valores y posibles valores extremos o muestras dispersas. Para ello, se representará un histograma global de los valores y un boxplot de los valores por cada muestra, tal y como se realiza a continuación:

```{r}
# Histograma global de los valores:
hist(as.vector(assay(se)), 
     main = "Histograma de los valores de los metabolitos", 
     xlab = "Valor", 
     breaks = 50)
```

**Figura 1.** Histograma de los valores de los metabolitos.

```{r}
# Boxplot de los valores por cada muestra:
boxplot(assay(se), 
        main = "Boxplot de los valores por cada muestra", 
        ylab = "Valor", 
        las = 2)
```

**Figura 2.** Boxplot de los valores por cada muestra.

Por una parte, en el histograma (**Figura 1**), se observa que la mayoría de los valores están concentrados en el rango más bajo (< 5000), mientras que existe una cola larga hacia los valores más altos, lo que sugiere que se trata de una distribución sesgada, común en datos metabolómicos sin transformar.

Por otra parte, en el boxplot (**Figura 2**), se aprecia una variabilidad considerable entre las muestras, con la presencia de valores atípicos en varias de ellas. Esta variabilidad será importante tenerla en cuenta en el análisis exploratorio multivariante que se realizará posteriormente

### Análisis de correlación entre las muestras

```{r}
# Matriz de correlación entre las muestras:
cor_matrix <- cor(t(assay(se)))  # Matriz transpuesta porque las muestras están en las filas.

# Mapa de calor de la matriz de correlación entre las muestras:
# Se instala el paquete 'pheatmap' si no está instalado previamente:
if (!requireNamespace("pheatmap", quietly = TRUE))
    install.packages("pheatmap")
# Se carga la librería:
library(pheatmap)
# Se realiza el mapa de calor con la mejor visualización posible (evitando los mayores solapamientos posibles):
pheatmap(cor_matrix,
         main = "Mapa de calor de la correlación entre las muestras",
         fontsize_row = 6,
         fontsize_col = 6,
         angle_col = 45,
         clustering_distance_rows = "euclidean",
         clustering_distance_cols = "euclidean",
         clustering_method = "complete")
```

**Figura 3.** Mapa de calor de la correlación entre las muestras.

El análisis de la matriz de correlación entre las muestras mediante el mapa de calor (**Figura 3**) revela la presencia de subgrupos bien diferenciados de muestras que comparten perfiles metabólicos similares, tal y como se aprecia en los clústeres formados. La agrupación sugiere que, a pesar de la variabilidad global del *dataset*, existen patrones consistentes en ciertos subconjuntos de muestras. Además, la presencia de áreas con baja correlación (zonas azules) y otras con alta correlación (zonas rojas) indica la heterogeneidad biológica esperable en estudios metabolómicos. Este resultado confirma que este *dataset* es adecuado para posteriores análisis multivariantes y para explorar posibles asociaciones con la variable 'Muscle.loss', que podría explicar parte de las diferencias observadas entre las muestras.

### Análisis de Componentes Principales (PCA)

```{r}
# Se transpone la matriz porque las muestras están en las filas:
pca <- prcomp(t(assay(se)), scale. = TRUE)

# Varianza explicada por cada componente:
var_exp <- pca$sdev^2 / sum(pca$sdev^2) * 100

# Screeplot (gráfico de varianza explicada):
plot(var_exp, type = "b", 
     xlab = "Componente principal", 
     ylab = "Porcentaje de varianza explicada", 
     main = "Screeplot del PCA")
```

**Figura 4.** Screeplot del PCA.

```{r}
# Biplot con con la mejor visualización posible (evitando los mayores solapamientos posibles):
biplot(pca,
       main = "Biplot del PCA",
       cex = 0.7,
       cex.axis = 0.8,
       col = c("black", "firebrick"))
```

**Figura 5.** Biplot del PCA.

Por una parte, el screeplot (**Figura 4**) muestra cómo la varianza explicada disminuye rápidamente tras las dos primeras componentes principales, evidenciando la presencia de un "codo" característico. Esta caída rápida sugiere que estas dos componentes resumen adecuadamente la estructura del *dataset* y son suficientes para interpretar las tendencias principales presentes en las muestras.

Por otra parte, el biplot (**Figura 5**) muestra que las dos primeras componentes (PC1 y PC2, en el gráfico) explican una proporción considerable de la varianza del conjunto de datos, concentrando gran parte de la información en las primeras dimensiones. En el biplot, se observa una ligera agrupación de las muestras y una dispersión moderada, compatible con la heterogeneidad biológica propia de este tipo de datos. Todo esto indica que este *dataset* es apto para futuros análisis multivariantes o de clasificación que permitan profundizar en la relación entre los perfiles metabolómicos y la variable 'Muscle.loss'.

Una opción para mejorar la visualización del biplot evitando los solapamientos de las etiquetas en las zonas de mayor densidad de estas, hubiese sido con la ayuda del paquete 'ggplot2'. Sin embargo, esta opción se ha desestimado debido al hecho de que este archivo de RMarkdown va a exportarse a PDF mediante la opción 'Knit to PDF' y 'ggplot2' genera los llamados gráficos dinámicos, que presentan problemas a la hora de realizar dicha exportación a este formato PDF, que requiere de gráficos estáticos.

# Conclusiones

Tras la realización de este trabajo, puede afirmarse que se ha completado con éxito la creación del objeto de clase 'SummarizedExperiment' y la exploración del *dataset* elegido mediante herramientas estadísticas y multivariantes. Los resultados muestran que este *dataset* presenta una estructura adecuada para ser utilizado en análisis posteriores más avanzados, especialmente relacionados con la variable 'Muscle.loss'. Asimismo, se han identificado patrones relevantes y una notable variabilidad biológica, lo cual es esperable en este tipo de estudios de metabolómica y refuerza la validez del enfoque seguido.

# Referencias

- De las dos opciones que se ofrecen en uno de los documentos con instrucciones para la realización de esta Prueba de Evaluación Continua 1 (PEC1), se eligió la segunda de ella, es decir, el enlace al repositorio de GitHub siguiente: https://github.com/nutrimetabolomics/metaboData, denominado 'metaboData'.

## Cread un repositorio de GitHub que contenga el informe, el objeto de clase 'SummarizedExperiment' que contenga los datos y los metadatos en formato binario (.Rda), el código R para la exploración de los datos debidamente comentado (el control de versiones del mismo debe realizarse con Git), los datos en formato texto y los metadatos acompañados de una breve descripción en un archivo markdown.

El nombre del repositorio que he creado es 'Climent-Pellicer-Maria-PEC1' y su dirección (*URL*) es la siguiente: https://github.com/mericliment/Pellicer-Climent-Maria-PEC1.git